臺灣新竹地方法院民事判決  
109年度簡上字第1號
上  訴  人  龔玉春  
訴訟代理人  范振豪  
被上訴人    彭彩彤即彭桂櫻


            尤奕云  

            許家瑋  

            許子軒  
共      同
訴訟代理人  郭語汎  
上列當事人間請求確認通行權存在事件，上訴人對於中華民國10
8 年11月13日本院竹北簡易庭108 年度竹北簡字第104號第一審
判決提起上訴，本院於民國109 年12月23日言詞辯論終結，判決
如下：
    主      文
上訴駁回。
第二審訴訟費用由上訴人負擔。
    事實及理由
壹、程序方面
一、按確認法律關係之訴，非原告有即受確認判決之法律上利益
    者，不得提起之，民事訴訟法第247條第1項前段定有明文。
    所謂即受確認判決之法律上利益，係指法律關係之存否不明
    確，原告主觀上認其在法律上之地位有不安之狀態存在，且
    此種不安之狀態，能以確認判決將之除去者而言，若縱經法
    院判決確認，亦不能除去其不安之狀態者，即難認有受確認
    判決之法律上利益（最高法院52年度台上字第124號判決意
    旨參照）。經查，本件被上訴人起訴主張其等分別所有坐落
    新竹縣○○鎮○○○段00000○00000○00000地號土地為袋地，請求
    就上訴人所有之同段335-20 地號土地依訴之聲明所示範圍
    為通行，惟為上訴人所否認，是被上訴人就上訴人所有土地
    是否有通行權存在，於兩造間即屬不明確，而被上訴人在私
    法上之地位有受侵害之危險，且該等危險得以對於上訴人之
    確認判決除去之，揆諸前開說明，應認被上訴人請求確認本
    件通行權存在之訴，有即受確認判決之法律上利益，自得提
    起確認之訴，附此敘明。
二、按在簡易事件之第二審訴訟程序，訴之變更或追加，非經他
    造同意，不得為之，但請求之基礎事實同一者，或擴張或減
    縮應受判決事項之聲明者，不在此限，民事訴訟法第436條
    之1第3項、第446條第1項、第255條第1項第2款、第3款分別
    定有明文。查上訴人之上訴聲明原為：原判決第一項關於確
    認被上訴人彭桂櫻所有坐落新竹縣○○鎮○○○段00000地號土地
    、被上訴人尤奕云所有坐落同段332-4地號土地、被上訴人
    許家瑋及許子軒所共有坐落同段332-5地號土地，就上訴人
    所有坐落同段335-20地號土地如附件複丈成果圖所示超過判
    決附件方案二粉紅色區域面積98.78平方公尺部分廢棄。上
    開廢棄部分，被上訴人在第一審之訴駁回。訴訟費用由被上
    訴人負擔（見簡上卷第26至27頁）；嗣於本院變更訴之聲明
    ，改為聲明：原判決第一項關於確認被上訴人彭桂櫻所有坐
    落新竹縣○○鎮○○○段00000地號土地、被上訴人尤奕云所有坐
    落同段332-4地號土地、被上訴人許家瑋及許子軒所共有坐
    落同段332-5地號土地，就上訴人所有坐落同段335-20地號
    土地如附件複丈成果圖所示超過本狀附圖黃色區域面積之部
    分廢棄。上開廢棄部分，被上訴人在第一審之訴駁回。訴訟
    費用由被上訴人負擔（簡上卷第45頁），核其基礎事實同一
    ，與上開規定相符，應予准許。　
貳、實體方面
一、被上訴人主張：
（一）訴外人豐齊建設有限公司（下稱豐齊公司）於民國94年間
      取得斯時坐落新竹縣○○鎮○○○段00000地號土地（嗣於98年
      與335、335-1至335-19等地號合併為335地號，335地號再
      分割出335-20地號）所有權人即訴外人陳美惠之使用同意
      ，而於分割後之地號即新竹縣○○鎮○○○段00000○00000○000
      00地號土地（下稱系爭332-3、332-4、332-5地號土地）
      上興建門牌號碼新竹縣○○鎮○○路○○○段 000巷00○00○00號
      房屋，嗣由被上訴人彭桂櫻、尤奕云及許家瑋、許子軒分
      別取得上開房地之所有權。
（二）被上訴人等人所有之上開土地為袋地，需經由坐落同段之
　　  335-20地號土地（下稱系爭335-20地號土地）如附件複丈
　　  成果圖方案1所示綠色部分，始能與公路聯絡，且該部分
　　  土地現況亦係供作道路使用十餘年。詎當上訴人於99年取
　　  得系爭335-20地號土地後，即常藉故阻撓，並於唯一出入
　　  口即如附件複丈成果圖方案 1所示藍色區域堆放石頭等障
　　  礙物，防礙被上訴人之通行。
（三）上訴人之前手既簽署土地使用權同意書，同意提供土地供
　　  通行，且上訴人於買受系爭335-20地號土地時，該地現狀
　　  即為既成道路，是其對前手有提供通行乙事自不可諉為不
　　  知，為此先位依土地使用權同意書、備位依民法第787條
　　  第1項規定，請求確認被上訴人對上訴人所有之系爭335-2
　　  0地號土地如附件複丈成果圖方案1所示綠色區域（含藍色
　　  部分）、面積142.21平方公尺之土地有通行權存在。
二、上訴人主張：
（一）本件訴外人陳美惠與上訴人間，就系爭335-20地號土地不
　　  動產買賣契約書第15條第5項約定：「本案土地如附圖斜
　　  線所示部分供同段333、332、332-5、332-4、332-3地號 
　　  土地所有權人無償永久通行使用」等語，固已載明陳美惠
　　  前曾同意被上訴人等鄰地地主通行該買賣標的特定範圍，
　　  惟該買賣契約書上已載明本件土地如「附圖斜線所示部
　　  分」，供被上訴人無償永久通行使用，並於買賣契約書附
　　  地籍圖標明以該附圖斜線所示部分為通行使用之面積範
　　  圍，故被上訴人得通行之範圍自限於該斜線面積。原判決
　　  未依該附圖斜線部分為本件通行範圍面積，顯與卷證不符
　　  且侵害上訴人權益，又證人黃再發證稱「買賣契約附圖
　　  （雖）未特別標示長寬」，自無法證明該契約附圖上所約
　　  定之通行範圍即原判決所附複丈成果圖方案1所示綠色區
　　  域（含藍色部分）面積142.21平方公尺之土地。
（二）又證人黃再發證述94年同意書所載面積與98年買賣契約附
　　  圖斜線是一樣的等語與卷內資料不符，不足採憑。觀之買
　　  賣契約書所附斜線附圖與原判決附件方案1之複丈成果
　　  圖，二者在332-3地號土地北側地籍線與335-20地號土地
　　  交界處長度顯然不同，二者範圍面積不同，原審未予審查
　　  顯有疏漏。
（三）上訴人於98年10月間與陳美惠簽約購入系爭335-20地號土
　　  地時，依買賣契約所附附圖，上訴人所知335-20地號土地
　　  提供332-3地號等土地為通行使用既為該買賣契約附圖斜
　　  線面積部分之土地，依原判決引釋字349號解釋理由書、9
　　  8年度台上第1424號判決見解所示債權內容僅在第三人明
　　  知或可得而知範圍內，得對第三人發生法律上效力之理由
　　  及要旨，原判決諭示確認被上訴人就上訴人系爭335-20地
　　  號土地如判決附件複丈成果圖方案1所示綠色區域（含藍
　　  色部分）面積142.21平方公尺之土地有通行權，其超過上
　　  訴理由書附圖黃色區域面積部分，即屬錯誤，應予廢棄，
　　  並駁回被上訴人該部分之請求等語，資為抗辯。
三、原審為上訴人部分敗訴之判決，上訴人不服，提起上訴，並
    為上訴聲明：原判決第一項關於確認被上訴人彭桂櫻所有坐
    落新竹縣○○鎮○○○段00000地號土地、被上訴人尤奕云所有坐
    落同段332-4地號土地、被上訴人許家瑋及許子軒所共有坐
    落同段332-5地號土地，就上訴人所有坐落同段335-20地號
    土地如附件複丈成果圖所示超過本狀附圖黃色區域面積之部
    分廢棄。上開廢棄部分，被上訴人在第一審之訴駁回；訴訟
    費用由被上訴人負擔。被上訴人則聲明：上訴駁回、訴訟費
    用由上訴人負擔。
四、得心證之理由：
    訴外人陳美惠曾同意提供其名下之新竹縣○○鎮○○○段 00000
    地號土地、142.21平方公尺面積供被上訴人等通行使用，上
    開土地嗣分割增加出系爭335-20地號，並出售予上訴人，而
    上訴人於取得土地所有權時即知其前手有同意提供土地供他
    人通行等情，為上訴人所不爭執（本院簡上卷第84  頁），
    惟辯稱其受拘束之範圍係買賣契約附圖斜線面積之部分，並
    請求本院依買賣契約之附圖囑託竹北地政事務所標示斜線部
    分套繪於地籍圖如附圖二所示，故本件應審究上開買賣契約
    意定通行權之範圍為何？
（一）觀之被上訴人所提出之不動產買賣契約書，其中第15條第
      5項記載：「本案土地如附圖斜線所示部份供同段333、33
      2、332-5、332-4、332-3 地號土地所有權人無償永久通
　　　行使用。」等語（見原審卷第206頁），而該契約所附之
      附圖，僅以斜線在該附圖上標記大略位置，而未詳載各邊
      長度、總面積等資料（見原審卷第208頁），自難僅以位
      置圖確認出賣人提供被上訴人等人通行之具體範圍，惟證
      人黃再發於原審審理時證稱：98年10月間其代理陳美惠出
      售系爭335-20號地號土地予上訴人，陳美惠將土地賣給建
      商時，有出具94年同意書讓建商拿去建管課申請建照，94
      年同意書所載面積與98年買賣契約附圖斜線面積是一樣的
      ，買賣契約附圖雖未特別標示長寬，但有與買方說明通行
      權問題、解釋通行範圍，同時告知陳美惠有出具同意書予
      建商之事等語（見原審卷第221-223 頁）；可知該買賣契
      約書之附圖斜線部分僅係證人黃再發大致標示出賣人於94
      年間同意供被上訴人等人通行之範圍，惟詳細之面積範圍
      應以94年同意書所記載之面積為準，且上訴人之前手既曾
      明確告知上訴人有94年同意書之事項，則堪認上訴人確實
      知悉陳美惠所同意提供之具體範圍，係使用同意書及所附
      地籍圖謄本上所載之土地面積，亦即為如附件複丈成果圖
      方案1所示綠色區域（含藍色部分）、面積142.21平方公
      尺之土地。上訴人雖辯稱二者在332-3地號土地北側地籍
      線與335-20地號土地交界處長度顯然不同，二者範圍面積
      不同，惟買賣契約附圖斜線部分既係黃再發大約標示之位
      置，並未詳細記載實際面積及長寬數據，自應以94年同意
      書之數據為準，是上訴人此部分所辯，實不足採。上訴人
      抗辯被上訴人得通行之範圍應限於買賣契約附圖斜線部分
      即附圖二綠色部分所示不足採信。
（二）從而，上訴人於受讓系爭335-20地號土地時，既明知其前
　　  手即訴外人陳美惠已出具土地使用同意書，將如附件複丈
      成果圖方案1所示綠色區域（含藍色部分）、面積142.21
      平方公尺之土地提供予被上訴人等通行使用，則其應受該
      土地使用權同意書之拘束，故原審為確認上訴人彭桂櫻所
      有坐落新竹縣○○鎮○○○段00000 地號土地、被上訴人尤奕
      云所有坐落同段332-4 地號土地、被上訴人許家瑋及許子
      軒所共有坐落同段332-5 地號土地，就上訴人所有坐落同
      段335-20地號土地如附件複丈成果圖方案1 所示綠色區域
      （含藍色部分）、面積142.21平方公尺之土地有通行權存
      在之判決，並無不合。上訴意旨指摘原判決不當，求予廢
      棄改判，為無理由，應予駁回。
五、本件事證已臻明確，兩造其餘攻擊防禦方法及證據，核與判
    決之結果不生影響，爰不一一論列，併此敘明。
六、據上論結，本件上訴為無理由，依民事訴訟法第436條之1第
    3項、第449條第1項、第463條、第78條，判決如主文。
中    華    民    國   110    年    1    月    6     日
                  民事第一庭  審判長法  官  楊明箴
                                    法  官  蔡欣怡
                                    法  官  王碧瑩
以上正本係照原本作成。
本判決不得上訴。 
中　　華　　民　　國　　110 　年　　1 　　月　　7 　　日
                                    書記官  嚴翠意